【裁判字號】    89,台上,2476
【裁判日期】    890504
【裁判案由】    偽造有價證券
【裁判全文】
最高法院刑事判決                              八十九年度台上字第二四七六號
    上  訴  人  甲○○
右上訴人因偽造有價證券案件，不服台灣高等法院中華民國八十七年三月四日第二審
判決（八十六年度上訴字第三一一八號，起訴案號：台灣板橋地方法院檢察署八十一
年度偵字第一三八四六號），提起上訴，本院判決如左：
    主  文
原判決撤銷，發回臺灣高等法院。
    理  由
本件原判決認定上訴人甲○○於民國八十年間，向陳國元批發衣服供高柏樹銷售，共
積欠陳國元（原判決誤載為甲○○）貨款新台幣（下同）九萬元。其明知高柏樹從李
成功（業經處分不起訴確定）處取得之如原判決附表所示之支票，其發票人「陳志明
」名義之印文係出於偽造，竟於八十一年九月間與高柏樹共同將該偽造之支票委請不
知情之蔡隆盛（業經處分不起訴）轉交陳國元以抵付上開貨款；嗣經陳國元提示遭退
票，始知上情。經向上訴人催討貨款，上訴人又逃匿他處，避不見面等情。因而撤銷
第一審判決，改判論處上訴人共同行使偽造有價證券，累犯罪刑，固非無見。
惟查，(一)、按審理事實之法院對於被告有利及不利之證據，應一律注意，詳為調查，
綜合全案證據資料，本於經驗法則以定其取捨，並將取捨證據及得心證之理由於判決
內詳為說明。故證據雖已調查，而尚有其他必要部分並未調查，仍難遽為被告有利或
不利之認定。本件公訴意旨認上訴人涉犯刑法第二百零一條第一項之意圖供行使之用
而偽造有價證券等罪嫌。原判決則以不能證明上訴人有偽造支票之犯行，惟其明知原
判決附表所示支票發票人「陳志明」之印文係出於偽造，竟仍交付陳國元以抵付貨款
，因予變更起訴法條，改論以同條第二項之行使偽造有價證券罪。卷查證人蔡隆盛於
第一審審理中證稱：「被告（指甲○○）是經我介紹向告訴人（指陳國元）買衣服，
票子是高柏樹從外面帶進來，由甲○○當場開立支票，支票面額、日期為被告所寫，
印章是事先已蓋好了」、「（提示支票，國字、阿拉伯數字是何人所寫？）甲○○於
北市○○○路○段一三八號所開立，時間八十年五月間，金額是結算後所寫，是我與
被告結算，票面到期日是二人協商四個月以後，故寫八十年九月十五日」、「（提示
八十五年六月十四日訊問筆錄，有何意見？）應以此次回答為正確，因前次記憶模糊
，該筆跡是被告所寫的，被告寫時還問我要開多久」等語（見一審卷第二三八頁反面
）。倘其所述無訛，似足以證明上揭支票上之日期及金額均為上訴人所填載。究竟其
上開證述是否屬實而得以採信？此與判斷上訴人是否有偽造支票之犯行攸關，自有加
以調查審酌之必要。乃原判決對於此項不利於上訴人之證據未予審酌，亦未說明其何
以不足採信之理由，遽行判決，自有應調查之證據未予調查及理由不備之違法。(二)、
本件上訴人涉嫌偽造之支票原件業經告訴人陳國元於偵查中提出附卷（見偵查卷第一
頁），該支票上所載發票日期及金額等筆跡是否與上訴人之筆跡相同，既與判斷上訴
人是否有偽造該支票之犯行攸關，自有囑託專業機關加以鑑定之必要。第一審囑託內
政部警政署刑事警察局鑑定結果，雖因該支票上之字跡特徵不明顯而無法鑑定（見原
審卷第二二五頁）。然其原囑託法務部調查局鑑定結果，該局則通知應補送上訴人平
時簽發支票（含與待鑑支票相關筆跡）原件多件，並請上訴人書寫「玖仟萬元正、玖
佰萬元正、玖拾萬元正、玖萬元正……」二十遍，連同原資料過局以利鑑定，有該局
第六處補送鑑定資料通知書一份附卷可稽（見一審卷第一七二頁）。而第一審亦於八
十五年十一月一日調查時，命上訴人當庭書寫「玖仟萬元正、玖佰萬元正、玖拾萬元
正、玖萬元正……」等文字二十遍附卷，有該筆跡資料附卷可稽（見一審卷第一八二
頁）。雖上訴人在第一審以其於八十三年間遭火災燒燬為由，而未提出相關支票資料
以供鑑定，然原審仍非不得向銀行調取已兌現之支票或命其提出八十三年以後簽發之
支票資料，或命其當庭在多張空白支票上，以平日自然之書寫習慣簽寫日期及金額等
文字，連同上揭筆跡等資料，併送請法務部調查局予以鑑定。此項調查途逕既尚未完
全窮絕，自應盡調查之能事，以查明事實真相。原審未依前揭方法續囑託法務部調查
局鑑定上開支票筆跡，遽認不能證明上開支票是否為上訴人所偽造，其調查之能事猶
嫌未盡，自有可議。(三)、卷查李成功於偵查中證稱，其於七十九年五月間出國時，將
前揭支票交予上訴人，但未授權上訴人簽發等語（見偵查卷第二十二頁反面）。而蔡
隆盛於第一審中證稱，該支票係高柏樹自外面帶來，交由上訴人填載日期及金額，印
章是事先已蓋好了等語（見一審卷第二三八頁反面）。而高柏樹於原審亦證稱，因李
成功欠其十二萬元而將該支票交予伊，伊再交予上訴人，伊取得該支票時，其上已蓋
妥發票人印章等語（見原審八十七年二月十九日訊問筆錄）。則李成功與高柏樹、蔡
隆盛二人所述關於該支票授受之過程及對象似不一致，究竟何者所述為真？上開支票
究係李成功直接交付予上訴人？抑或係李成功交付高柏樹後，再由高柏樹交予上訴人
？李成功既謂未授權上訴人簽發該支票，則其將該支票交付上訴人之目的為何？又依
高、蔡二人所述，上訴人取得該支票時，其上發票人欄已蓋妥「陳志明」之印文。則
該支票上「陳志明」之印文究竟為李成功或高柏樹所加蓋？抑或他人所為？上訴人收
受該支票時，對於該支票之帳戶所有人與所蓋發票人印文不符一節是否知情？以上各
點與判斷上訴人是否有偽造或行使偽造支票之故意，以及上開支票是否另有偽造（發
票人印文）之共犯攸關，自有深入調查釐清之必要。乃原審未詳予調查，徒以推測之
詞，謂上訴人取得該支票時未要求前手或李成功背書，遽認上訴人應已知悉支票之發
票人與帳戶不符，而有行使偽造支票之故意，自嫌速斷，非無可議。(四)、卷查李成功
在本件案發後之八十一年十二月十四日，就本件支票債務糾紛與告訴人陳國元簽立和
解書，由李成功給付該支票金額九萬元予陳國元，有和解書一份附卷可稽（見偵查卷
第四十頁）。而李成功既否認其授權上訴人簽發該支票，亦否認該支票上偽造之發票
人「陳志明」印文與其有關；何以其竟願自行出面與陳國元和解，並給付陳國元該支
票金額九萬元，事後又未向上訴人或高柏樹追償該款，其原因何在？是否另有隱情？
此與判斷李成功是否有參與偽造上開支票發票人之印文，以及上訴人是否知情而偽造
及行使上開偽造之支票有重要之關係，亦有併予調查釐清之必要。原審對此未深入調
查，徒以李成功因票主清償九萬元予陳國元後經檢察官為不起訴處分，不能拘束原審
對事實之認定云云，遽認李成功與本案無涉，亦嫌速斷。上訴意旨指摘原判決不當，
尚非全無理由，應認原判決有撤銷發回之原因。又原判決不另為無罪諭知部分與發回
部分有審判不可分之關係，應併予發回。
據上論結，應依刑事訴訟法第三百九十七條、第四百零一條，判決如主文。
中      華      民      國    八十九    年      五      月      四      日
                              最高法院刑事第八庭
                                  審判長法官  吳  雄  銘
                                        法官  池  啟  明
                                        法官  石  木  欽
                                        法官  郭  毓  洲
                                        法官  吳  三  龍
      右正本證明與原本無異
                                              書  記  官
中      華      民      國    八十九    年      五      月      八      日


司法院資訊處製作；財團法人民間司法改革基金會備份。
